【裁判字號】    88,訴,2063
【裁判日期】    890429
【裁判案由】    懲治盜匪條例等
【裁判全文】
臺灣板橋地方法院刑事判決                        八十八年度訴字第二六三號
    公  訴  人  臺灣板橋地方法院檢察署檢察官
    被      告  丙○○
    選任辯護人  連耀霖
右列被告因強盜案件，經檢察官提起公訴（八十八年度偵字第二五八二九號），乙○
判決如左：
    主  文
丙○○意圖為自己不法之所有，以強暴至使不能抗拒，而取他人之物，處有期徒刑貳
年。緩刑伍年。
    事  實
一、丙○○係在學學生，因缺錢花用，竟意圖為自己不法所有，基於強盜取財犯意，
    於八十八年十一月二十九日十一時三十五分許，在臺北縣永和市○○路○段十四
    號，見丁○○獨自一人欲返家，認有機可乘，即尾隨丁○○進入上址電梯內，丁
    ○○按五樓按鍵，丙○○則按三樓按鍵，當電梯爬至三樓開門後，丙○○先以手
    扶住電梯門（使之不能關閉），再觀察電梯外面樓梯間，確定無人後，旋即轉身
    後用左手摀住尚在電梯內之丁○○嘴巴，並順勢將其推壓坐倒在電梯內地板上，
    致使丁○○受有背部受傷、臂部受傷、雙手多處紅腫等之傷害，另以右手強拉丁
    ○○所背女用皮包，以此強暴方式，至使丁○○不能抗拒，而強取丁○○之女用
    皮包一個（內另有藍色皮夾一個〔內有新臺幣「下同」六千元、金融卡七張、信
    用卡一張、機車行照一張〕），得手後，丙○○取出該皮包內之藍色皮夾後，將
    皮包丟棄於電梯內，自樓梯間跑出，經丁○○自後追出高喊「救命，搶劫！捉住
    那個人」，丙○○復將該藍色皮夾丟在上址門外地上，並騎乘牌照ＭＣＩ─四六
    七號重型機車逃逸，幸經附近居民甲○○、民眾等人聞訊合力圍捕，乃於八十八
    年十一月二十九日十一時四十五分許，在臺北縣永和市○○路○段二十七號前將
    丙○○當場逮捕，並報警前來處理。
二、案經台北縣警察局永和分局報請臺灣板橋地方法院檢察署檢察官偵查起訴。
    理  由
一、訊據被告丙○○固坦承其前揭時地尾隨被害人丁○○進入電梯內，確定三樓無人
    在外，即用左手摀住丁○○嘴巴，並順勢將其推壓坐倒在電梯內地板上，使丁○
    ○受有上述傷害，並取丁○○之財物等情不諱，惟矢口否認有強取被害人丁○○
    之皮包之犯行，辯稱：伊係看見丁○○之皮包是開的，才臨時起意取走她皮包內
    之皮夾等語。然查，(一)、右揭事實，業據被告丙○○於警偵訊時坦承不諱（見偵
    查卷第三頁至第五頁、第十八頁、第二十五頁），核與被害人丁○○於警訊及乙
    ○審理中指訴被害之情節相符（分見偵查卷第七、八頁，乙○八十九年一月十日
    、同年二月十日訊問筆錄），並經證人甲○○於警訊時證述甚明，另有診斷證明
    書及贓物認領保管單各一紙、照片三張在卷可資佐證。(二)又查，被告身高約一七
    五公分，體重約八十五公斤，被害人丙○○身高約一六五公分，體重約五十公斤
    等情，分據被告丙○○、被害人丁○○陳明在卷（分見乙○八十九年一月二十六
    日、同年二月二十一日訊問筆錄），兩相比較，被告身材較被害人丁○○高大、
    壯碩甚多，再參以一般公寓之電梯間普遍狹窄之情，及丁○○於乙○指稱：「我
    搶不過他，他力量太大了」等語（見乙○八十九年一月十日訊問筆錄），是被害
    人丁○○處於該狹窄電梯間內，遭較其高大、壯碩甚多之被告用左手摀住其嘴巴
    ，並順勢將其推壓坐倒並受傷之情況下，被告丙○○強拉硬取被害人皮包之行為
    ，客觀上顯然已足使被害人丁○○處於不能抗拒之壓制程度甚明。被告前開所辯
    ，無非避重就輕之詞，委無足採。事證明確，被告強盜之犯行，堪以認定。
二、核被告丙○○所為係犯刑法第三百二十八條第第一項之以強暴至使不能抗拒，而
    取他人之物罪。公訴人雖認被告丙○○強盜財物行為，係犯懲治盜匪條例第五條
    第一項、第一款之盜匪罪。惟乙○考查懲治盜匪條例之立法及施行沿革，認該條
    例為三十三年四月八日經行憲前國民政府制定公布全文十一條，其中第十條規「
    本條例施行期間為一年，必要時得以命令延長之。」，三十四年四月二十六日國
    民政府令「自期滿之日起展限一年」。三十五年四月八日，國民政府令「自民國
    三十五年四月八日起再展限一年」，三十六年四月一日國民政府令「自同年四月
    八日起再展限一年」，三十七年四月十七日國民政府令「自三十七年四月八日起
    再展限一年」，三十八年六月二十四日總統令「自三十八年四月八日起再展限一
    年」，三十九年五月二十五年總統令「自三十九年四月八日起再展限一年」，四
    十年四月七日總統令「自同年四月八日起再展限一年」，四十一年四月七日總統
    令「自同年四月八日起再展限一年」，四十二年四月四日總統令「自同年四月八
    日起再展限一年」，四十三年四月六日總統令「自同年四月八日起再展限一年」
    ，四十四年四月一日總統令「自同年四月八日起再展限一年」，四十五年三月三
    十一日總統令「自同年四月八日起再展限一年」，四十六年四月一日總統令「自
    同年四月八日起再展限一年」，其後立法委員考量特種刑事案件訴訟條例於四十
    二年十二月三十一日因施行期滿而廢止，乃提議將懲治盜匪條例第八條「犯本條
    例之罪者，依特種刑事案件訴訟條例之規定審理之」規定刪除，而立法院民刑商
    法委員會審查結果，認懲治盜匪條例第十條施行期間為一年，原期迅收遏止盜風
    之效，但實際上本條例每年一度以命令延長，已達十餘年，顯然已失該條規定之
    本旨，莫若一併刪除，俟將來治安情況改善，本條例確無施行之必要，再予廢除
    較為得體。故決議：懲治盜匪條例第八條及第十條刪除，第九條改為第八條，第
    十一條改為第九條，此經立法院於四十六年六月五日三讀通過，總統公布「茲將
    懲治盜匪條例第八條及第十條條文予以刪除，其原第九條改為第八條，第十一條
    改為第九條」。是以懲治盜匪條例於制定之初，為施行期限一年之限時法，而國
    民政府於三十三年四月二十六日第一次以命令延長該法施行期間時，已逾該法之
    施行期間即三十三年四月八日，行憲之後之三十七年、三十八年、三十九年均同
    此情形。該條例既已因逾期展延而失效，包括本身授權以立法延長施行期間之規
    定亦同時失效，自該時起國民政府無權以行政命令展延，其事後多次以命令展期
    ，亦失其準據。至於立法院於四十六年刪除懲治盜匪條例第八條、第十條，並變
    更第九條、第十條之條次，乃未明上情，將已失效之法律誤為有效而加以刪除，
    其未將懲治盜匪條例其餘條文併付三讀進行立法程序，當不能使已失其效力之法
    律回復效力。按憲法第八十條規定「法官須超出黨派以外，依據法律獨立審判，
    不受任何干涉。」，明文科法官依據法律獨立審判之職責，懲治盜匪條例既因逾
    期展延之違誤而失效，法院自不能援引無效之法律為論罪科刑之依據，檢察官以
    被告犯有懲治盜匪條例第五條第一項、第一款之盜匪罪，容有未洽，起訴法條應
    予變更。又查被告並無前科，且行為時為學生，此有臺灣高等法院檢察署刑案紀
    錄簡覆表一份、學生證影本一紙附卷可憑，其因一時貪念，以徒手方式強盜被害
    人財物，得手後，經被害人追喊，即因驚嚇而將皮夾丟棄地上，本身未得分文，
    即為民眾當場逮捕，於乙○審理中除當庭向被害人道歉外（見乙○八十九年二月
    二十一日訊問筆錄），並另賠償被害人六萬元作為精神上賠償（見卷附台北縣永
    和市調解委員會調解筆錄影本），核其惡性尚非重大，如逕處以法定最低刑，猶
    嫌過重，乙○認被告犯罪情狀不無可憫恕之處，爰依刑法第五十九條規定酌減其
    刑。
三、爰審酌被告丙○○年輕力壯，不知自食其力，強盜獨歸女子被害人丁○○之財物
    、犯罪動機、目的、手段、所獲財物價值，對社會治安、被害人身體、財產安全
    危害，其犯罪後之態度，及現已與被害人達成民事和解，賠償被害人六萬元，作
    為精神上賠償，被告並當庭向被害人道歉，頗具悔意，及被害人丁○○亦當庭表
    示願意原諒被告，並希望被告能繼續完成學業等一切情狀，量處主文所示之刑。
    又被告原係在學學生（現已休學），且前未曾受有期徒刑以上刑之宣告，有臺灣
    高等法院檢察署刑案紀錄簡覆表一份可稽，因一時貪念，偶罹重典，事後已大致
    坦承犯行，並當庭向被害人道歉並賠償，深具悔意，被告於本案偵審中羈押期間
    ，亦有二個多月之久，經此刑之宣告後，應知所警惕而無再犯之虞，乙○因認暫
    不執行其刑為當，予以宣告緩刑五年，用啟自新。
四、公訴人另以被告致被害人丁○○受有背部受傷、臂部受傷、雙手多處紅腫等之傷
    害部分，並犯刑法第二百七十七條第一項之傷害罪，然查該條項之傷害罪依同法
    第二百八十七條前段之規定，係屬告訴乃論之罪，而被害人丁○○自始即未提出
    傷害告訴，業據被害人丁○○陳明在卷（見乙○八十九年二月二十一日訊問筆錄
    ），復有其警訊筆錄附偵查卷可稽，惟因檢察官以被告此傷害犯行部分與前開強
    盜判處罪刑部分，有方法結果之牽連關係，故此部分乙○不另為不受理之諭知，
    附此敘明。
據上論斷，應依刑事訴訟法第二百九十九條第一項前段、第三百條，刑法第三百二十
八條第一項、第五十九條、第七十四條第一款，判決如主文。
本案經檢察官李嘉明到庭執行職務
中      華      民      國      八十九      年     四     月   二十九   日
                                      臺灣板橋地方法院刑事第四庭
                                          法  官  劉  大  衛
右正本證明與原本無異
如不服本判決應於送達後十日內向乙○提出上訴狀
                                          書記官  蕭  興  南
中      華      民      國      八十九      年     五     月     二     日
附錄本案論罪科刑法條全文：
刑法第三百二十八條
意圖為自己或第三人不法之所有，以強暴、脅迫、藥劑、催眠術或他法，至使不能抗
拒，而取他人之物或使其交付者，為強盜罪，處三年以上十年以下有期徒刑。
以前項方法得財產上不法之利益或使第三人得之者亦同。
犯強盜罪因而致人於死者，處死刑或無期徒刑，致重傷者，處無期徒刑或七年以上有
期徒刑。
第一項及第二項之未遂遂犯罰之。
預備犯強盜罪者，處一年以下有期徒刑、拘役或三百元以下罰金。


司法院資訊處製作；財團法人民間司法改革基金會備份。
